【裁判字號】    98,台抗,690
【裁判日期】    981105
【裁判案由】    殺人等罪延長羈押
【裁判全文】
最高法院刑事裁定              九十八年度台抗字第六九○號
抗  告  人  甲○○
上列抗告人因殺人等罪案件，不服台灣高等法院中華民國九十八
年十月十五日延長羈押之裁定（九十八年度上重訴字第四五號）
，提起抗告，本院裁定如下：
    主  文
原裁定撤銷，應由台灣高等法院更為裁定。
    理  由
本件原審以抗告人甲○○因殺人等罪案件，經訊問後，認為犯罪
嫌疑重大，有刑事訴訟法第一百零一條第一項第三款之情形，非
予羈押，顯難進行審判，而執行羈押。嗣又以羈押原因仍然存在
為由，以原裁定予以延長羈押二月，固非無見。
惟按：「人民身體之自由應予保障」，係憲法第八條第一項前段
所明白揭櫫之基本人權，雖為確保刑事訴訟程序順利進行，使國
家刑罰權得以實現，刑事保全程序設有羈押制度，衡諸實際，羈
押係拘束刑事被告之身體自由，並押置於一定處所，致與家庭、
社會及職業生活隔離，非特於心理上造成嚴重打擊，對名譽、信
用等人格權之影響亦甚重大，乃干預身體自由最大之強制處分，
自僅能作為保全程序之最後手段，允宜慎重從事（司法院釋字第
三九二號、第六五三號、第六五四號解釋參照）。刑事訴訟法第
一百零一條第一項所定：「被告經法官訊問後，認為犯罪嫌疑重
大，而有左列情形之一，非予羈押，顯難進行追訴、審判或執行
者，得羈押之︰一、逃亡或有事實足認為有逃亡之虞者。二、有
事實足認為有湮滅、偽造、變造證據或勾串共犯或證人之虞者。
三、所犯為死刑、無期徒刑或最輕本刑為五年以上有期徒刑之罪
者。」首段文字即表明羈押之目的，唯在於保全之必要，且受比
例原則限制。是倘單以犯重罪作為羈押之要件，除可能背離羈押
應係不得已之最後手段性質外，其對被告武器平等與充分防禦權
行使上之限制，亦有違背比例原則之虞，更因何異刑罰之預先執
行，違背無罪推定原則所禁止對未經判決有罪確定之被告執行刑
罰，及禁止僅憑犯罪嫌疑就施予被告類似刑罰措施之精神。考諸
上揭第三款規定之法理，實係因被告所犯為死刑、無期徒刑或最
輕本刑為五年以上有期徒刑之罪，可以預期將受重刑宣判，其為
規避刑罰之執行而妨礙追訴、審判程序進行之可能性增加，國家
刑罰權有難以實現之危險，是為防免其實際發生，在此維持重大
之社會秩序及增進重大之公共利益之限度內（憲法第二十三條）
，乃具有正當性。從而，基於憲法保障人民身體自由之意旨，被
告犯上開重罪條款且嫌疑重大者，仍應有相當理由認為其有逃亡
、湮滅、偽造、變造證據或勾串共犯或證人等之虞，法院斟酌命
該被告具保、責付或限制住居等侵害較小之手段，均不足以確保
追訴、審判或執行程序之順利進行，此際予以羈押，方堪稱係屬
維持刑事司法權有效行使之最後必要手段。是被告縱然符合上揭
第三款之羈押事由，法官仍須就犯罪嫌疑是否重大、有無羈押必
要、有無不得羈押之情形予以審酌，非謂一符合該款規定之羈押
事由，即得予以羈押。業經司法院釋字第六六五號解釋釋明在案
。上揭所稱「相當理由」，與同條項第一款、第二款法文內之「
有事實足認有……之虞」（學理上解釋為「充分理由」）尚屬有
間，其條件當較寬鬆。良以重罪常伴有逃亡、滅證之高度可能，
係趨吉避凶、脫免刑責、不甘受罰之基本人性，倘一般正常之人
，依其合理判斷，可認為該犯重罪嫌疑重大之人具有逃亡或滅證
之相當或然率存在，即已該當「相當理由」之認定標準，不以達
到充分可信或確定程度為必要。以量化為喻，若依客觀、正常之
社會通念，認為其人已有超過百分之五十之逃亡、滅證可能性者
，當可認具有相當理由認為其有逃亡、滅證之虞。此與前二款至
少須有百分之八十以上，始足認有該情之虞者，自有程度之差別
。再其認定，固不得憑空臆測，但不以絕對客觀之具體事實為限
，若有某些跡象或情況作為基礎，即無不可。至相關之事實或跡
象、情況，鑑於此非屬實體審判之核心事項，自以自由證明為已
足，並不排斥傳聞證據，斯不待言。經查原審係於民國九十八年
七月二十四日，以抗告人犯殺人罪嫌疑重大，具有刑事訴訟法第
一百零一條第一項第三款（所犯為死刑、無期徒刑或最輕本刑為
五年以上有期徒刑之罪）情形，非予羈押顯難進行審判，乃予以
羈押。原裁定復以上揭羈押原因依然存在為唯一之理由，自同年
十月二十四日延長羈押二月。然而究竟依據如何跡象而有相當理
由肯認抗告人符合上述司法院解釋意旨之要件，原裁定均未予以
審酌說明，應認有理由不備之違失。抗告意旨執以指摘，尚非全
無理由，自應將原裁定撤銷，發回原法院更為適法裁定。
據上論結，應依刑事訴訟法第四百十三條前段，裁定如主文。
中    華    民    國  九十八  年   十一   月    五    日
                      最高法院刑事第十庭
                          審判長法官  花  滿  堂
                                法官  黃  正  興
                                法官  陳  東  誥
                                法官  林  錦  芳
                                法官  洪  昌  宏
      本件正本證明與原本無異
                                      書  記  官
中    華    民    國  九十八  年   十一   月    五    日
                                                      K


司法院資訊處製作；財團法人民間司法改革基金會備份。
